---
title: Escalado Multidimensional no métrico (nmMDS)
author: Yunier Olivera
date: "`r format(Sys.time(), '%b %d, %Y')`"
output:
  bookdown::html_document2:
    df_print: paged
    toc: yes
    toc_float:
        collapsed: no
    number_sections: no
    self_contained: no
  bookdown::word_document2:
    toc: yes
    number_sections: no
bibliography: references.bib
csl: ../../resources/coral-reefs-es.csl
---

```{r include=FALSE}

options(knitr.kable.NA = "")
```

# Escalado Multidimensional no métrico

El Escalado Multidimensional no métrico (nmMDS) tiene el mismo propósito que el [Análisis de Coordenadas Principales (PCoA)](https://yunierolivera.com/blog/pcoa), calcular una matriz de distancia (digamos $\mathbf{D}$) y producir una configuración gráfica en un espacio poco dimensional (usualmente dos o tres ejes).

El nmMDS puede usar también cualquier medida de asociación, pero es mejor preservando la estructura de alta dimensionalidad en unos pocos ejes. Su desventaja es que no está basado en una solución de valores propios (*eigenvalue solution*) sino en métodos de optimización numérica y para bases de datos largas los cálculos tienden a tomar mucho tiempo, incluso en computadoras rápidas.

Al igual que el PCoA, la ventaja del nmMDS sobre el [Análisis de Componentes Principales (PCA)](https://yunierolivera.com/blog/pca/), es que el primero puede usar cualquier medida de asociación y el segundo está limitado a los coeficientes de correlación y covarianza.

La diferencia entre PCoA y nmMDS es que en el PCoA las distancias en la configuración deben coincidir con las distancias originales, lo más exacto posible. Pero el nmMDS es un enfoque basado en rango. Aquí es el orden, o rangos, de las distancias en $\mathbf{D}$ las que se tratan de representar lo mejor posible.

Por ejemplo, vamos a asumir que tenemos una base de datos de presencia y ausencia de cinco familias de plantas en una región. Las mediciones se realizaron en 20 sitios.

```{r message=FALSE, warning=FALSE}
library(knitr)
library(kableExtra)
library(tidyverse)

vegetation <- data.frame(Vi = rbinom(20, 1, .73),
                           Wa = rbinom(20, 1, .41),
                           Xi = rbinom(20, 1, .52),
                           Ju = rbinom(20, 1, .82),
                           Za = rbinom(20, 1, .22))

vegetation |>
   rowid_to_column("Sitio") |>
   kable() |> 
   kable_styling(bootstrap_options = c("striped", "hover",
                                       "condensed", "responsive"),
                 full_width = FALSE) |> 
   column_spec(1, bold = TRUE)
```

A partir de los datos calculamos una matriz de disimilitud de Jaccard. Esto es lo que se usa en el PCoA, produce una configuración que concuerde con la matriz de Jaccard lo mejor posible.

```{r message=FALSE, warning=FALSE}

library(vegan)
library(broom)

jacc_vegetation <- vegdist(t(vegetation), method = "jaccard")
jacc_vegetation |>
   tidy() |> 
   pivot_wider(id_cols = item2,
               names_from = item1,
               values_from = distance) |> 
   rename(" " = item2) |> 
   kable(digits = 2) |> 
   kable_styling(full_width = FALSE) |> 
   column_spec(1, bold = TRUE)
```

Ahora convertimos la matriz anterior en rangos.

```{r}

tidy(jacc_vegetation) |>
   rowid_to_column() |>
   arrange(distance) |> 
   mutate(sorted = 1:10) |>
   arrange(rowid) |>
   select(-rowid, -distance) |> 
   pivot_wider(id_cols = item2,
               names_from = item1,
               values_from = sorted) |> 
   rename(" " = item2) |> 
   kable() |> 
   kable_styling(full_width = FALSE) |> 
   column_spec(1, bold = TRUE)
```

Las familias Ju y Vi tienen la disimilitud más baja (son las más similares) y por tanto son del rango 1, etc. El nmMDS producirá una configuración que concuerde lo mejor posible con la matriz de rangos. Por tanto, en el diagrama de ordenación del nmMDS, las familias que más cerca estén entre sí representan familias que son más similares entre ellas que las demás.

De acuerdo con [@zuur2007analysing] en la mayoría de los libros se dice que, comparado con los PCoA, los nmMDS son mejores conservando las relaciones en el espacio de pocas dimensiones. No obstante, Zuur et al. aclaran que esto no es totalmente correcto dado que se comparan dos cosas diferentes: distancias absolutas (en PCoA) y rangos (nmMDS). Lo que sucede es que, en la mayoría de los estudios ecológicos, usualmente nos basta con saber que las familias A y B son más similares que C y D (nmMDS), y no avanzamos un poco más para saber que A y B son cinco veces más similares que C y D (PCoA).

# **Cómo evaluar la calidad del gráfico**

En el PCA y el PCoA se tienen los eigenvalues, que pueden ser usados para evaluar la calidad del gráfico resultante. En el nmMDS se usa el STRESS para medir cuán buena es la configuración de las *m* dimensiones. Existen varias opciones para calcularlo. Una de ellas es calcular el STRESS para diferentes valores de *m* (número de ejes) y hacer un diagrama de sedimentación (*scree plot*), igual al que se hace en el PCA con los eigenvalues. En el eje *x* se grafica el número de ejes *m* y en el eje *y* el STRESS. Un cambio evidente en el stress (*elbow effect*) indicaría el valor óptimo de *m*.

Otra alternativa es usar la regla general del manual del software PRIMER:

-   STRESS menor que 0.05. La configuración es excelente y permite una inspección detallada.

-   STRESS entre 0.05 y 0.1. Buena configuración y sin necesidad de aumentar *m*.

-   STRESS entre 0.1 y 0.2. Se debe tener cuidado con la interpretación.

-   STRESS entre 0.2 y 0.3. Los problemas comienzan, especialmente en el rango de valores superior de este intervalo.

-   STRESS superior a 0.3. Mala presentación y considera aumentar *m*.

<!-- Aplicación en R -->

Próximamente agregaré como hacer un nmMDS en R

# Referencias
