---
title: PERMANOVA
author: Yunier Olivera
date: "`r format(Sys.time(), '%b %d, %Y')`"
output:
  bookdown::html_document2:
    df_print: paged
    toc: yes
    toc_float:
        collapsed: no
    number_sections: no
    self_contained: no
  bookdown::word_document2:
    toc: yes
    number_sections: no
bibliography: references.bib
csl: ../../resources/coral-reefs-es.csl
---

PERMANOVA es una prueba no paramétrica de diferencia significativa entre dos o más grupos, basada en cualquier medida de distancia.

# Qué es un PERMANOVA

El análisis de varianza multivariado (MANOVA) basado permutaciones (*permutational multivariate analysis of variance*, PERMANOVA) es una prueba estadística multivariada no paramétrica. El PERMANOVA compara dos o más grupos de objetos y evalúa la hipótesis nula de que los centroides (*e.g.* la media) y la dispersión son equivalentes para todos los grupos, o sea, no hay diferencias.

Una diferencia significativa evidencia diferencias en los centroides o en la dispersión; repito este detalle porque es importante, PERMANOVA no distingue entre centroides y dispersión. La significación puede darse debido a diferencias en la dispersión, aunque no cambien los centroides [@anderson2001].

Para verificar si es la dispersión la que difiere entre los grupos, se puede aplicar una prueba como PERMDISP (en el software PRIMER) o usar `betadisper()` en vegan.

Es similar al ANOVA en el sentido de que compara grupos, pero se diferencia en que ANOVA calcula la *p* a partir de la asunción de normalidad y PERMANOVA no asume ninguna distribución para los datos. PERMANOVA calcula la *p* comparando el estadístico *F* de los datos reales con las *F* de los datos obtenidos a partir de permutaciones. Dichas permutaciones se hacen intercambiando observaciones entre los grupos. Para diseños que usan más de un factor, hay que tener en cuenta el tipo de permutación a aplicar.

# Ventajas del PERMANOVA

La única asunción del PERMANOVA es la intercambiabilidad de observaciones entre grupos [@anderson2001]. Esto básicamente encabeza las ventajas con respecto al ANOVA, que en cambio tiene tres asunciones: normalidad, homocedasticidad e independencia de errores.

PERMANOVA es robusto frente la heterogeneidad en diseños balanceados y es menos robusto ante diseños no balanceados, cuando el tamaño de muestra difiere entre las muestras (Anderson y Walsh 2013).

De acuerdo con @anderson2013 Anderson y Walsh (2013), PERMANOVA es generalmente más potente para detectar cambios en la estructura comunitaria, comparado con Mantel y ANOSIM.

# Aplicación en R

PERMANOVA se puede realizar en programas como el PAST, PRIMER y en R con la función `adonis()` del paquete `vegan`.

A continuación, veremos un ejemplo breve sobre cómo realizar el análisis en R. Usaremos los datos de mediciones en tres especies de pingüinos, disponible en el paquete `palmerpenguins`.

```{r echo=TRUE, message=FALSE, warning=FALSE}

library(palmerpenguins)
data("penguins")
```

Con el PERMANOVA buscamos determinar si hay diferencias entre los grupos (especies en este caso) en relación con las variables respuesta (largo del pico y peso corporal).

```{r echo=TRUE, message=FALSE, warning=FALSE}

library(tidyverse)

penguin <- penguins |>
   drop_na()

penguins |> 
   ggplot(aes(body_mass_g, bill_length_mm,
              color = species)) +
   geom_point(size = 3, alpha = 0.5) +
   theme_minimal()
```

Usaremos la función `adonis()` del paquete vegan para realizar el PERMANOVA.

```{r echo=TRUE, message=FALSE, warning=FALSE}

library(vegan)

penguins_traits <- penguin |>
   select(body_mass_g, flipper_length_mm) 

adonis(penguins_traits ~ species, data = penguin)
```

El resultado indica que hay diferencias significativas en el largo del pico y el peso corporal entre los pinguinos. Pero ¿cuáles especies se diferencian entre sí?

Para responder esa pregunta haremos un análisis *a posteriori* del PERMANOVA.

```{r echo=TRUE, message=FALSE, warning=FALSE}

library(RVAideMemoire)

# La función tiene predeterminada un ajuste de la p para evitar 
# el problema de las comparaciones múltiples
pairwise.perm.manova(penguins_traits, penguin$species)
```

El análisis indica que las tres especies se diferencian entre sí.

# Comentarios adiciones sobre la aplicación en R

El paquete vegan tiene dos funciones para realizar un PERMANOVA: `adonis()` y `adonis2()`. En una respuesta dada en [Stackexchange](https://stats.stackexchange.com/questions/476256/adonis-vs-adonis2), se aclara que ambas funciones tienen el mismo objetivo. Son una implementación de un PERMANOVA.

En `adonis` los términos se prueban secuencialmente y esta es la única opción. Esto significa que el orden en el que se ingresan las variables es importante. Por ejemplo, utilizando los datos anteriores, `adonis(penguins_traits ~ species + sex, data = penguin)` dará un resultado diferente al de `adonis(penguins_traits ~ sex + species, data = penguin)`. Esto se debe a que la primera variable explicativa se agrega al modelo y luego se agrega la siguiente para ver si explica una variación significativamente mayor que no se explica por la variable anterior.

Esto es equivalente a usar `by = "terms"` en `adonis2`. Si no desea que el orden importe, puede usar `adonis2` con `by = "margin"`. Si se desea verificar si el modelo en su conjunto es significativo, se puede usar `by = NULL`. La razón por la que el orden no importa cuando se usa `by = "margin"` es que la significancia se prueba con un modelo que incluye todas las demás variables, no solo las que la preceden en la fórmula.

Las diferencias entre ambas funciones posiblemente se deban en parte a que están basadas en trabajos diferentes. Según la página de ayuda, `adonis` se basa en el algoritmo de @anderson2001 que trata de un MANOVA basado en permutaciones, mientras que `adonis2` se basa en los principios de @mcardle2001 que trata sobre el Análisis de Redundancia basado en distancias.

# Referencias
